臺灣高等法院刑事判決　　　　　　　　 96年度上訴字第282號
上　訴　人　臺灣臺北地方法院檢察署檢察官
被　　　告　甲○○
上列上訴人因被告違反毒品危害防制條例案件，不服臺灣臺北地
方法院95年度訴字第1573號，中華民國95年12月15日第一審判決
（起訴案號：臺灣臺北地方法院檢察署95年度毒偵字第2234、25
50號），提起上訴，本院判決如下：
    主  文
上訴駁回。
    事  實
一、甲○○於民國92年間，因犯竊盜罪，經臺灣板橋地方法院以
    92度簡字第3883號簡易判決判處有期徒刑2月，緩刑2年確定
    ；於93年間，復因犯竊盜罪，經臺灣臺北地方法院以93年度
    易字第520號判決判處有期徒刑6月，嗣甲○○不服該判決提
    起上訴，經本院以93年度上易字第1052號案件受理後，因甲
    ○○撤回上訴而確定，前開緩刑宣告因而經臺灣臺北地方法
    院於93年9月8日以93年度撤緩字第56號裁定撤銷緩刑宣告確
    定。上開二案件再經臺灣臺北地方法院於93年10月15日以93
    年度聲字第1771號裁定甲○○應執行有期徒刑7月確定，入
    監執行於94年3月19日縮刑期滿，同年月20日因徒刑執行完
    畢出監。於95年間，又因犯竊盜罪，經臺灣板橋地方法院以
    95年度簡字第258號簡易判決判處有期徒刑3月確定，於95年
    12月12日執行完畢，同年月13日出監。於95年間，再因犯贓
    物罪，經臺灣臺北地方法院以95年度簡字第2926號簡易判決
    判處有期徒刑4月在案。
二、甲○○前因施用第一級毒品海洛因案件，經臺灣板橋地方法
    院檢察署檢察官聲請臺灣板橋地方法院於94年10月9日以94
    年度毒聲字第2016號裁定送勒戒處所觀察、勒戒，並經該署
    檢察官於94年10月9日將之送臺灣臺北看守所附設勒戒處所
    執行觀察、勒戒後，因無繼續施用毒品之傾向，於94年11月
    15日釋放出所，再經臺灣板橋地方法院檢察署檢察官於94年
    11月16日以94年度毒偵字第5931號為不起訴處分確定。
三、甲○○於前開觀察、勒戒執行完畢後5年內，基於施用第一
    級毒品海洛因之犯意，於95年7月21日14、15時許，在捷運
    中和線景安捷運站某廁所內施用第一級毒品海洛因1次，嗣
    於95年7月21日16時許，在臺北縣中和市○○路○段131巷5弄
    3號前，因涉嫌竊盜罪為警逮捕到案，甲○○同意採尿送驗
    ，經警將所採尿液送臺灣檢驗科技股份有限公司以初步檢驗
    －ＥＩＡ酵素免疫分析法及確認檢驗－ＧＣ／ＭＳ氣相層析
    ／質譜儀法檢驗後均鴉片類（嗎啡、可待因）陽性反應，始
    知上情。甲○○再基於施用第一級毒品海洛因之犯意，於95
    年8月12日18時許，在捷運中和線景安捷運站某廁所內，施
    用第一級毒品海洛因一次，嗣於95年8月12日19時5分許，在
    臺北縣中和市○○路、景安街口即捷運中和線景安捷運站前
    ，因行跡可疑為警盤查，經徵得甲○○同意而對其實施搜索
    後，在其褲子左口袋處查獲扣得其所有之第一級毒品海洛因
    2小包（淨重零點零八公克，包裝重零點三七公克）。甲○
    ○又基於施用第一級毒品海洛因之犯意，於95年9月12日15
    、16時許，在臺北縣新店市○○街61號4樓住處，施用第一
    級毒品海洛因1次，嗣於95年9月12日18時許，為警持臺灣臺
    北地方法院所核發之95年度聲搜字第1341號搜索票至其臺北
    縣新店市○○街61號4樓執行搜索，因而扣得甲○○所有之
    第一級毒品海洛因7小包（淨重零點五七公克，包裝重一點
    五四公克）。
四、案經臺北縣政府警察局中和分局、臺北市政府警察局中山分
    局報請臺灣臺北地方法院檢察署檢察官偵查起訴，及臺北縣
    政府警察局永和分局報請臺灣板橋地方法院檢察署檢察官偵
    查起訴後，臺灣板橋地方法院判決公訴不受理而函請臺灣臺
    北地方法院審理。
    理  由
一、上開事實，業據被告甲○○於原審準備程序、審判程序，及
    本院審判程序均自白不諱，而其於95年7月21日、8月12日為
    警查獲後所採集之尿液經警送臺灣檢驗科技股份有限公司，
    以及於95年9月12日為警查獲後所採集之尿液經警送臺灣尖
    端先進生技醫藥股份有限公司以初步檢驗－ＥＩＡ酵素免疫
    分析法及確認檢驗－ＧＣ／ＭＳ氣相層析／質譜儀法檢驗後
    均呈鴉片類（嗎啡、可待因）陽性反應，有臺灣檢驗科技股
    份有限公司95年8月8日、95年9月5日濫用藥物尿液檢驗報告
    各1份及臺灣尖端先進生技醫藥股份有限公司95年9月20日濫
    用藥物檢驗報告1份在卷可查，復有臺北市政府警察局中山
    分局查獲涉嫌毒品危害防制條例毒品初步鑑驗報告書、臺北
    縣政府警察局永和分局查獲毒品危害防制條例毒品初步鑑驗
    報告單各1紙在卷可按，再扣案物品2小包、7小包經送法務
    部調查局以化學呈色法、氣相層析質譜儀分析法鑑定後，確
    均含有第一級毒品海洛因成分（其中2小包淨重為零點零八
    公克、包裝重零點三七公克；另7小包淨重零點五七公克、
    包裝重一點五四公克），此亦有法務部調查局95年9月10日
    調科壹字第09523013380號、95年10月2日調科壹字第095230
    22380號鑑定書各1份在卷可考，並有扣案被告所有之第一級
    毒品海洛因共9小包可佐及該等扣案物品之照片列印資料可
    按，是被告此部分之任意性自白顯與事實相符。查被告前因
    施用第一級毒品海洛因案件，經臺灣板橋地方法院檢察署檢
    察官聲請臺灣板橋地方法院於94年10月9日以94年度毒聲字
    第2016號裁定送勒戒處所觀察、勒戒，並經該署檢察官於94
    年10月9日將之送臺灣臺北看守所附設勒戒處所執行觀察、
    勒戒後，因無繼續施用毒品之傾向，於94年11月15日釋放出
    所，再經臺灣板橋地方法院檢察署檢察官於94年11月16日以
    94年度毒偵字第5931號為不起訴處分確定，此有臺灣板橋地
    方法院94年度毒聲字第2016號刑事裁定、臺灣板橋地方法院
    檢察署檢察官94年度毒偵字第5931號不起訴處分書、本院被
    告毒品紀錄表及本院被告前案紀錄表等在卷可參。綜上，本
    案事證明確，被告於如事實欄三所載之時、地施用第一級毒
    品海洛因犯行堪以認定，應予依法論科。
二、(一)查海洛因屬毒品危害防制條例第2條第2項第一款所稱之第
      一級毒品。核被告3次所為，均係犯毒品危害防制條例第
      10條第1項之施用第一級毒品海洛因罪。其各次持有第一
      級毒品海洛因之低度行為為各次施用第一級毒品海洛因之
      高度行為所吸收，不另論罪。矧公訴人於起訴書內既係載
      被告自95年7月中旬起至同年9月12日止「多次」施用第一
      級毒品海洛因，則被告於95年8月12日施用第一級毒品海
      洛因1次之犯行，顯然在本案起訴之範圍內，本院應加以
      審理（按：被告於95年8月12日涉嫌施用第一級毒品海洛
      因之犯行，經臺灣板橋地方法院檢察署檢察官以95年度毒
      偵字第5701號案件提起公訴後，業經臺灣板橋地方法院於
      95年10月31日以該案與本案起訴被告施用第一級毒品海洛
      因之時間部分重疊而依刑事訴訟法第303條第7款判決公訴
      不受理在案，此有該判決在卷可按，經調閱該案全案卷宗
      審認無訛。），公訴人於原審審理時雖稱因實務上尚無確
      定見解認係集合犯之一罪關係或係一罪一罰，若認為集合
      犯之一罪關係，則95年8月12日被告施用第一級毒品海洛
      因之犯行應在本案起訴之範圍內，但若認係一罪一罰則不
      在本案起訴之範圍內云云（見原審95年12月7日審判筆錄
      ）。惟刑事案件之起訴範圍於起訴時即應加以確定，不得
      附以任何條件，且不應因法院對罪數之論處係採一罪一罰
      或集合犯而異其範圍，是公訴人所稱上情，顯有誤會，本
      院認應回歸起訴書決定本案之起訴範圍，於此一併說明。
    (二)次按刑事法若干犯罪行為態樣，本質上原具有反覆、延續
      實行之特徵，立法時既予特別歸類，定為犯罪構成要件之
      行為要素，則行為人基於概括之犯意，在密切接近之一定
      時、地持續實行之複次行為，倘依社會通念，於客觀上認
      為符合一個反覆、延續性之行為觀念者，於刑法評價上，
      即應僅成立一罪。學理上所稱「集合犯」之職業性、營業
      性或收集性等具有重複特質之犯罪均屬之，例如經營、從
      事業務、收集、販賣、製造、散布等行為概念者是（最高
      法院95年度台上字第1079號判決參照）。再按施用毒品罪
      ，在修正刑法於95年7月1日施行前，無論實務與理論，一
      向認為施用完畢，其犯罪即屬成立，基於概括犯意，多次
      施用同級毒品，認係成立連續犯，從無依接續犯或常習犯
      、集合犯所謂包括一罪論處之例，則95年7月1日起刑法連
      續犯規定刪除後，多次施用同級毒品，自應併合處罰（最
      高法院96台上字第1195號判決意旨參照）。又集合犯固指
      犯罪構成要件之行為，依其本質、犯罪目的或社會常態觀
      之，常具有反覆、繼續為之之特性，故法律將之規定為一
      獨立之犯罪類型，而為包括一罪之情形。然95年7月1日起
      施行之修正刑法，基於一罪一罰，以實現公平原則之考量
      ，已將連續犯及常業犯規定悉予刪除，故是否集合犯之判
      斷，客觀上，應斟酌其法律規定文字之本來意涵、實現該
      犯罪目的之必要手段、社會生活經驗中該犯罪實行常態及
      社會通念等；主觀上，則視其是否出於行為人之一次決意
      ，並秉持刑罰公平原則，加以判斷，不能無限制擴張，俾
      與修法意旨相契合（最高法院96年度台非字第56號判決意
      旨參照）。另被告所違反之毒品危害防制條例第10條第1
      項施用第一級毒品海洛因罪，其構成要件性質上並不必然
      具有反覆、延續實行之特徵，而行為人施用毒品之行為型
      態，並不如經營特定業務般，必須於在密切接近之一定時
      間及空間內複次從事該特定構成要件行為，是尚難認為係
      屬集合犯，而論以包括一罪。再縱或施用毒品之行為或有
      所謂成癮性、慣常性之形成，而有將之歸類為習慣犯或常
      習犯者，然是否一再施用毒品應與該施用者自我行為控制
      能力之強弱有關，並非施用毒品之人之施用毒品行為當然
      具有成癮性、慣常性之性質。再者，本件卷內既無囑託或
      選任心理、精神等醫學專責機關或醫師、專家鑑定被告是
      否有施用毒品成癮，而具有犯罪依賴性之特別證據，自難
      因被告施用第一級毒品海洛因之犯行達3次，即認定被告
      施用毒品成癮而屬病態之習慣犯，而有集合犯包括一罪之
      關係。是被告先後3次施用第一級毒品海洛因之犯行，既
      係於刑法修正施行後所為，於刑法評價上，並不符合係在
      密切接近之一定時空，持續實行之一個延續性之行為觀念
      ，而施用毒品之本質亦非具反覆性與延時性等特徵，復無
      證據證明其施用毒品成癮而為病態之依賴性犯罪，是其上
      開3次施用第一級毒品海洛因之行為應屬犯意各別，應予
      分論併罰。再被告於92年間，因犯竊盜罪，經臺灣板橋地
      方法院以92度簡字第3883號簡易判決判處有期徒刑2月，
      緩刑2年確定，於93年間，復因犯竊盜罪，經臺灣臺北地
      方法院以93年度易字第520號判決判處有期徒刑6月，嗣被
      告不服該判決提起上訴，經本院以93年度上易字第1052
      號案件受理後，因被告撤回上訴而確定，前開緩刑宣告因
      而經臺灣臺北地方法院於93年9月8日以93年度撤緩字第56
      號裁定撤銷緩刑宣告確定，上開2案件再經臺灣臺北地方
      法院於93年10月15日以93年度聲字第1771號裁定被告應執
      行有期徒刑7月確定，入監執行，於94年3月19日縮刑期滿
      ，同年月20日因徒刑執行完畢出監，此有本院被告前案紀
      錄表在卷可按，是被告受前開徒刑執行完畢後，5年以內
      故意再犯本案有期徒刑以上之罪，為累犯，依刑法第47條
      第1項之規定，加重其刑。原審同此認定，依毒品危害防
      制條例第10條第1項，刑法第11條前段、第47條第1項、第
      51條第5款、第9款、第10款之規定，並審酌被告前雖經觀
      察勒戒之矯治處遇，惟猶為本案之施用第一級毒品海洛因
      之行為，然其所為主要係戕害自身，並未直接積極損害他
      人之利益，犯罪之動機、目的、手段、生活狀況、智識程
      度暨犯罪後承認犯行，態度尚稱良好等一切情狀，就其先
      後3次施用第一級毒品海洛因之犯行各量處有期徒刑8月、
      8月、8月，並定其應執行有期徒刑1年7月。扣案之被告所
      有第一級毒品海洛因9小包（均不含包裝袋，其中2小包淨
      重零點零八公克，另7小包淨重零點五七公克，合計淨重
      為零點六五公克），依毒品危害防制條例第18條第1項前
      段之規定，不問屬於犯人與否，宣告沒收銷燬之。至包裝
      上開第一級毒品海洛因之包裝袋9個（其中2個重零點三七
      公克，另7個重一點五四公克）乃防止第一級毒品海洛因
      裸露、逸出及潮濕之功用，並便於攜帶，且為供被告施用
      其所有之第一級毒品海洛因所用之物，復為被告所有，業
      據其供承在卷，依刑法第38條第1項第2款之規定宣告沒收
      。復說明理由三部分（詳後述），因不能證明被告犯罪，
      因與前述論罪科刑部分，有裁判上一罪之關係，不另為無
      罪之諭知。其認事用法均無不當，量刑亦屬妥適。
  三、公訴人上訴意旨以：被告於95年8月12日19時許，在臺北
      縣中和市○○路、景安街口即捷運中和線景安捷運站前，
      為警查獲，並自承有施用第一級毒品海洛因之犯行，原審
      認該件施用毒品，係在起訴範圍內，惟該件既經臺灣板橋
      地方法院判決公訴不受理，並函請原審審理，而起訴書係
      以被告涉嫌多次施用第一級毒品之事實，該多次施用第一
      級毒品海洛因之事實有裁判上一罪之關係，而原審認定被
      告所犯上開起訴書所載2件施用第一級毒品海洛因之行為
      係屬犯意各別，應分論併罰，則該件施用毒品之行為與起
      訴之上開2件施用毒品之行為，即非同一案件，應無法併
      予審理，是原審擅自認定本件係在起訴範圍內而與審理，
      有未受請求事項予以判決之違法云云，請求撤銷改判。然
      查：臺灣臺北地方法院檢察署95年毒偵字第2334號、第25
      50號起訴書犯罪事實記載：被告甲○○自95年7月中旬起
      至同年9月12日止，多次在臺北縣新店市61號4樓即其住處
      等處施用第一級毒品海洛因等語，並未表示該多次施用第
      一級毒品之行為有裁判上一罪之關係。雖公訴人於原審審
      判程序說明：本案若認為集合犯之一罪關係，則95年8 月
      12日被告施用第一級毒品海洛因之犯行應在本案起訴之範
      圍內，但若認係一罪一罰則不在本案起訴之範圍內云云（
      見原審95年12月7日審判筆錄），然刑事案件之起訴範圍
      於起訴時即應加以確定，不得附以任何條件，且不應因法
      院對罪數之論處係採一罪一罰或集合犯而異其範圍，是公
      訴人所稱上情，顯有誤會，已如前述。因此，原審依起訴
      書記載被告多次施用第一級毒品之犯罪時間範圍內（即95
      年7月中旬起至同年9月12日），認被告於95年7月21日、
      95年8月12日、95年9月12日3次施用第一級毒品海洛因之
      犯罪事實，業據被告自白，並分別有濫用藥物尿液檢驗報
      告及扣案毒品可稽，事證明確，予以論罪科刑（已如前述
      ）；並認被告雖自白於起訴書記載被告多次施用第一級毒
      品之犯罪時間範圍內，除上開論罪科刑之3次施用第一級
      毒品犯行外，尚有施用第一級毒品之犯行，然並無足以證
      明被告確有於此段時間施用第一級毒品海洛因之積極證據
      ，自難僅憑被告之自白，遽論被告尚有施用第一級毒品之
      犯行（詳如後述）。原審即依起訴範圍而為審理，並無未
      受請求事項予以判決之違法，公訴人上開指摘，核無理由
      ，應予駁回。
四、(一)公訴意旨另以：被告自95年7月中旬起至同年9月12日止（
      不含前開事實攔所認定之時間），多次在臺北縣新店市○
      ○街61號4樓即其住處等處施用第一級毒品海洛因，因認
      被告此部分亦涉違反毒品危害防制條例第10條第1項之施
      用第一級毒品海洛因之罪嫌云云。
    (二)按「犯罪事實應依證據認定之，無證據不得認定犯罪事實
      。」、「被告或共犯之自白，不得作為有罪判決之唯一證
      據，仍應調查其他必要之證據，以察其是否與事實相符。
      」、「不能證明被告犯罪或其行為不罰者，應諭知無罪之
      判決。」，刑事訴訟法第154條第2項、第156條第2項、第
      301條第1項分別定有明文。次按事實之認定，應憑證據，
      如未能發現相當證據，或證據不足以證明，自不能以推測
      或擬制之方法，為裁判基礎（最高法院40年臺上字第86號
      判例參照）。又認定不利於被告之事實，須依積極證據，
      苟積極證據不足為不利於被告事實之認定時，即應為有利
      被告之認定，更不必有何有利之證據，復有最高法院30
      年上字第816號判例可資參考。再認定犯罪事實，所憑之
      證據，雖不以直接證據為限，間接證據亦包括在內，然無
      論直接或間接證據，其為訴訟上之證明，須於通常一般之
      人均不致於有所懷疑，而得確信其為真實之程度者，始得
      據之為有罪之認定，倘其證明尚未達到此一程度，而有合
      理性懷疑之存在時，即無從為有罪之認定，此亦有最高法
      院76年臺上字第4986號判例可資參照。
    (三)本案公訴人認被告涉犯此部分違反毒品危害防制條例第10
      條第1項之施用第一級毒品海洛因犯行，無非以被告之自
      白為唯一論據。經查：被告先前固曾自白有多次施用第一
      級毒品海洛因之犯行，惟被告於95年9月13日偵訊中供稱
      約自95年9月初開始施用海洛因，只施用過5、6次都是在
      臺北縣新店市○○街之家中施用，最後一次施用是95年9
      月7日云云（見臺灣臺北地方法院檢察署95年度毒偵字第
      2550號偵查卷宗第70、71頁），於95年9月26日偵訊中供
      稱係95年7月初在臺北縣新店市家中施用云云（見臺灣臺
      北地方法院檢察署95年度毒偵字第2234號偵查卷宗第20
      頁），是被告先後多次之自白相互扞格，顯有瑕疵，且此
      部分公訴人復無提出其他足以證明被告確有於此段時間施
      用第一級毒品海洛因之積極證據，本院自難僅憑被告之自
      白，遽論被告確有為此部分公訴人所指之犯行，不能證明
      被告犯罪，此部分本應依法諭知被告無罪之判決，然因公
      訴人就此部分認與前開起訴部分有集合犯之一罪關係（見
      原審95年11月27日審判筆錄），原審就被告此部分犯行不
      另為無罪判決之諭知，亦核無不合。
五、臺灣板橋地方法院檢察署96年度毒偵字第1113號併案意旨書
    另以：被告甲○○基於施用毒品之犯意，於95年8月12日20
    時40分許為警採尿前回溯26小時內之某時，在不詳處所，施
    用第一級毒品1次，在臺北縣中和市○○路與景安路口查獲
    ，並扣得第一級毒品海洛因2包，因認與本件有接續犯或集
    合犯之裁判上一罪關係，請求併案審理云云。然查：上開併
    案意旨書指稱被告甲○○於95年8月12日施用第一級毒品海
    洛因之犯行，原經臺灣板橋地方法院檢察署以95年度毒偵字
    第5701號偵查起訴，經臺灣板橋地方法院95年度訴字第3012
    號，以同一案件業經臺灣臺北地方法院檢察署95年度毒偵字
    第2234、2550號起訴為由，判決公訴不受理。嗣臺灣臺灣板
    橋地方法院檢察署再分96年度他字第703號案繼續偵查，復
    改分96年度毒偵字第1113號案請求本院併案審理。惟併案意
    旨所指被告於95年8月12日施用第一級毒品之犯行，既經臺
    灣臺北地方法院檢察署95年度毒偵字第2234、2550號起訴，
    並業經本院審理判決如前，併此指明。
據上論斷，應依刑事訴訟法第368條，判決如主文。
本案經檢察官羅榮乾到庭執行職務。
中　　華　　民　　國　　96　　年　　5 　　月　　31　　日
　　　　　　　　　刑事第十四庭審判長法　官    陳志洋
　　　　　　　　　　　　　　　　    法　官    林秀鳳
　　　　　　　 　 　　　　　　　　　法　官    沈宜生
以上正本證明與原本無異。
如不服本判決，應於收受送達後十日內向本院提出上訴書狀，其
未敘述上訴之理由者並得於提起上訴後十日內向本院補提理由書
（均須按他造當事人之人數附繕本）。
                                    書記官    陳雅加
中　　華　　民　　國　　96　　年　　6 　　月　　4 　　日
附錄：本案論罪科刑法條全文
毒品危害防制條例第10條
施用第一級毒品者，處六月以上五年以下有期徒刑。
施用第二級毒品者，處三年以下有期徒刑。
